【裁判字號】    94,重訴,260
【裁判日期】    970828
【裁判案由】    分割共有物
【裁判全文】
臺灣臺南地方法院民事判決             94年度重訴字第260號
原      告  丙○○
訴訟代理人  陳文忠律師
            蔡青芬律師
被      告  (1)甲○○
            (2)庚○○○
上列被告(2)
訴訟代理人    乙○○    住台北市○○○路207號8樓之2
被      告  (3)癸○○○  住台南.
            (4)子○○○  住台南.
            (5)壬○○    住台南.
            (6)辛○○    住台南.
            (7)丁○○    住台北縣淡水鎮○○里○○路34巷16
兼上列被告
(3)-(7)共同
訴訟代理人  (8)己○○    住台南.
兼上列被告
(3)-(7)共同
訴訟代理人  (9)戊○○    住同上.
上列被告(1)
-(9)共同訴
訟代理人      蔡進欽律師
              蘇正信律師
              蔡弘琳律師
上列當事人間請求分割共有物事件，經本院於民國97年8月14日
言詞辯論終結，判決如下：
    主      文
兩造共有坐落台南縣麻豆鎮○○段122地號地目建、面積949.74
平方公尺及同段123地號地目建、面積3,736.63平方公尺土地，
合併分割為如後附圖貳所示即：(一)編號122-A1、123-A1部分面積
分係440.14、1,057.05平方公尺，合計1,497.19平方公尺，分歸
原告丙○○取得。(二)編號122、123、123-A4、123-A6部分面積分
係509.60、1,163.62、56.26、529.39平方公尺，合計2,258.87
平方公尺，分歸被告甲○○取得。(三)編號123-A2部分面積285.63
平方公尺，分歸被告庚○○○取得。(四)編號123-A3部分面積476.
05平方公尺，分歸被告癸○○○、子○○○、壬○○、辛○○、
丁○○、戊○○、己○○等七人取得，並按應有部分各七分之一
之比例保持共有。(五)編號123-A5部分面積168.63平方公尺作為道
路使用，由兩造按原告3796分之1258、被告甲○○2分之1、被告
庚○○○持分47450分之3000、被告癸○○○3796分之50、子○○○3796分之50、壬○○3796分之50、辛○○3796分之50、被告
丁○○11388分之200、戊○○11388分之200、己○○11388分之
200之應有部分比例保持共有。
訴訟費用由兩造按原告3796分之1258、被告甲○○2分之1、被告
庚○○○持分47450分之3000、被告癸○○○3796分之50、子○○○3796分之50、壬○○3796分之50、辛○○3796分之50、被告
丁○○11388分之200、戊○○11388分之200、己○○11388分之2
00之比例負擔。
    事實及理由
一、原告起訴主張：
（一）坐落臺南縣麻豆鎮○○段122地號土地（下稱系爭122地號
      土地），地目建，面積949.74平方公尺、同段123地號土
      地（下稱系爭123地號土地），地目建，面積3736.63平方
      公尺為兩造所共有。系爭122地號土地，原告應有部分379
      6分之1258、被告甲○○應有部分2分之1、被告庚○○○
      應有部分4745分之300、被告癸○○○、子○○○、壬○○、辛○○應有部分各7592分之100、被告丁○○、戊○○、己○○應有部分各22776分之400；系爭123地號土地
      ，原告應有部分3796分之1258、被告甲○○應有部分2分
      之1、被告庚○○○應有部分47450分之3000、被告癸○○○、子○○○、壬○○、辛○○應有部分各3796分之50、
      被告丁○○、戊○○、己○○應有部分各11388分之200。
      又系爭122地號土地為都市計劃區之農業區，系爭123地號
      土地為住宅區，因無不能分割之情形，經原告申請臺南縣
      麻豆鎮調解委員會於民國94年8月2日調解分割，惟調解不
      成立，原告為增進土地經濟效用，故訴請裁判分割。
（二）原告提出之分割方案如附圖壹即臺南縣麻豆地政事務所95
      年3月31日所測丈字第0950003254號函附土地複丈成果圖
      所示，編號122-A1，面積364.42平方公尺及編號123-A1，
      面積1009.04平方公尺部分由原告取得；編號122，面積58
      5.32平方公尺、編號123，面積1137.24平方公尺及編號12
      3-A6，面積485.67平方公尺部分由被告甲○○取得；編號
      123-A2，面積287.62平方公尺部分由被告庚○○○取得；
      編號123-A3，面積567.23平方公尺部分由被告丁○○、戊○○、己○○、癸○○○、子○○○、壬○○、辛○○等
      7人共有；編號123-A4，面積80.79平方公尺及編號123-A5
      ，面積169.04平方公尺部分由兩造依原應有部分共有。
（三）對被告答辯所為之陳述：
    1.被告甲○○提出之分割方案中編號123-A5部分亦規劃為6
      公尺巷道，然原告主張該6公尺巷道應由兩造依應有部分
      比例保持共有，被告甲○○則主張該6公尺巷道應由原告
      與其他被告庚○○○等8人共有。經查，兩造主張之分割
      方案中關於系爭123地號土地，各共有人所分得之土地均
      有面臨該6公尺巷道之部分，亦即各共有人均有可能使用
      該6公尺巷道，則有關此項公共設施占用土地，本應由全
      體共有人共同負擔該巷道應有部分面積始屬公平（最高法
      院79年度台上字第1460號判決參照），然被告甲○○主張
      其無需負擔該6公尺巷道之應有部分面積，此顯係獨厚被
      告甲○○而不利於其他共有人，故被告之主張自難憑採。
      又兩造提出之分割方案中編號123-A4部分亦規劃為巷道，
      如前所述，亦應由全體共有人共同負擔該巷道應有部分面
      積，惟被告甲○○主張編號123-A4部分土地由其一人獨自
      取得，則被告甲○○之主張不符合公平原則，原告礙難同
      意。
    2.原告主張編號123-A5部分，應以私設通路中心線各往左右
      兩邊畫3公尺，共計6公尺寬度規劃成巷道，然被告主張須
      以被告甲○○屋前庭左大門東沿，與被告甲○○屋後東西
      向磚造圍牆最東處兩點畫一直線為巷道之西側基準線，向
      東丈量6公尺巷道。經查，原告所分得之土地係屬最裡地
      ，僅能透過編號123-A5部分土地方可通往道路，其價值本
      已較被告等所分得之土地低，被告本應補償原告，則該6
      公尺巷道自應以有利於原告之方式規劃之，原告主張以私
      設通路中心線為基準線往左右兩邊各畫3公尺寬較符合目
      前使用現況。被告甲○○僅因原告主張之編號123-A5部分
      6公尺巷道會使其圍牆及屋簷棚架稍受影響，即反對原告
      方案，甚至主張其無庸負擔編號123-A5部分巷道面積應有
      部分，則為原告所難接受；又被告甲○○之圍牆及屋簷棚
      架均係未經共有人同意任意搭建，本屬違建，應無理由為
      此違建遷就被告甲○○。被告復辯稱原告於41年至43年出
      售部分土地予被告庚○○○及戊○○等人，原告已收受買
      賣價金云云。惟查，共有物依法不得為特定部分之買賣，
      且41年至43年間原告非土地所有權人，故原告實無可能於
      當時出售本件特定部分土地予被告庚○○○等人，被告之
      抗辯不足採信，則依兩造提出之分割方案，原告所分得之
      土地確實屬於裡地應係事實。
    3.按以巷道為單向出口，長度超過40公尺者，應以巷道中心
      線為準，兩旁均等退讓，以合計達到6公尺寬度之邊界線
      作為建築線。臺灣省建築管理規則第5條第1項第1款及建
      築技術規則建築設計施工編第3條之1第1項定有明文（最
      高法院88年度台上字第1229號判決參照），本件編號123-
      A5巷道長度雖未達40公尺，但應準用前開巷道設置之方式
      ，亦即以巷道中心線為準，兩旁均等退讓3公尺，以合計
      達到6公尺之寬度，被告之分割方案未依此標準規劃6公尺
      巷道，實不可採。
    4.被告辯稱原告當初曾同意以被告甲○○屋前庭左大門東沿
      ，與被告甲○○屋後東西磚造圍牆最東兩點畫一直線為巷
      道之西側基準線，向東丈量6公尺巷道等語。惟查，兩造
      於起訴前雖曾商討協議分割事宜，惟最後協議並未成立，
      故被告所提出之同意分割協議書不具任何效力。又兩造於
      起訴前協商分割事宜時，原告對於協議內容並不滿意，惟
      為使兩造能順利達成協議，原告百般容忍，若當時兩造能
      夠協議成立，省去訴訟之累，原告接受該協議始有意義，
      既協議最後無法成立，則被告自不得要求原告遵守協議，
      或訴請法院依協議內容為裁判。
    5.被告辯稱編號123-A5之巷道若依原告之方案，則被告甲○○所分管使用之編號123-A6部分面積將大幅退縮，並使其
      門前通道過於狹窄，大門口即馬路云云。被告上開答辯並
      非事實，蓋被告甲○○目前使用之編號123-A6部分土地，
      其上建物占土地面積不到2分之1，即使因6公尺巷道須稍
      退縮使用面積，亦絕不影響其出入，且無門前通道過窄之
      問題，又被告甲○○之建物前有非常大之空地，大門口門
      柱稍作移動對其根本毫無影響，故被告之主張不可採。
    6.被告辯稱兩造之分割方案均設6公尺巷道，對原告而言並
      無不同，無所謂有利與否之問題等語。惟若依被告之分割
      方案，原告位於編號123-A1部分土地上之建物將面臨路衝
      之問題，依台灣人之習俗，建物若臨路衝是極不吉祥之事
      ，且原告之建物已花費鉅資興建裝潢，並經保存登記，若
      土地分割後有路衝之問題，將使原告蒙受極大之因擾與壓
      力，被告之建物均無保存登記，乃屬違建，本無保護之必
      要，況原告之分割方案絲毫未損及被告之建物主體，僅圍
      牆及屋簷棚架稍受影響，被告堅持反對原告之分割方案，
      實無理由，委無足採。
    7.被告丁○○、戊○○、己○○、癸○○○、子○○○、壬○○、辛○○等7人主張44年原告之父出售之土地有60坪
      未辦理移轉登記，此為原告所否認，縱認為真，亦已超過
      15年之請求權時效，又被告戊○○等7人此部分主張與本
      案分割共有物無關，應不在本案審酌範圍內。另同段140
      地號土地並未在本案分割共有物訴訟標的內，被告戊○○
      等7人主張原告應將該地號土地辦理移轉登記，實屬無據
      ，亦非本案審酌之範圍。
    8.被告甲○○主張因其相鄰本件共有土地之臺南縣麻豆鎮○○段120地號土地須通路，故其分割方案所留之道路須貫
      穿系爭122、123地號土地（即編號122-A3、123-B8規劃為
      巷道），並主張該巷道寬度僅需3公尺，且由被告甲○○
      及原告保持共有即可。惟查，臺南縣麻豆鎮○○段120地
      號土地為被告庚○○○所有，非被告甲○○所有，又上開
      土地另有通路可連接大馬路，毋須通過本件共有土地，且
      上開土地非本件分割共有物之標的，被告主張因上開土地
      之需要，故巷道須貫穿系爭122、123地號土地，顯非適法
      ，亦不合理。
    9.本件共有地之分割，因原告分配之土地無通路可連接道路
      ，故必須於共有地上私設通路以供通行，依建築技術規則
      第2章第1節第2條第4款規定：「基地內私設道路之寬度不
      得小於左列標準：基地內以私設通路為進出道路之建築物
      總樓地板面積合計在1000平方公尺以上者，通路寬度為六
      公尺」。本件共有土地面積高達4000多平方公尺，原告可
      分得之面積約1485平方公尺，其土地可興建之總樓地板面
      積約2900平方公尺，顯然大於1000平方公尺，依規定應留
      設6公尺之私設通路。又據臺南縣政府96年9月17日府工管
      字第0960179102號函覆：「若基地土地面積已達1373平方
      公尺，其容積興建可達1000平方公尺以上，基地內通路寬
      度應留設達6米；且目前基地使用均有停車空間需求，單
      車道寬度至少為3.5米，雙車道寬度至少為5.5米；故至少
      留設6米基地內通路較為適宜。」次依臺南縣政府97年1月
      28日府工管字第0970012934號函表示，本件可興建之基準
      樓地板面積為2472.23平方公尺，準此，本件私設之通路
      依法應留設6公尺寬度，方符合法令規定，被告主張僅需
      留3公尺巷道顯不合法，自難憑採。另臺南縣政府97年5月
      19日府工管字第0970080771號函業已確認本件共有地所欲
      留設之編號123-E通路，為私設通路，並非「台南縣建築
      管理自治條例」第4條所稱之現有巷道，故本件共有地私
      設之通路不應僅留設4公尺寬度，而應留設6公尺寬度，故
      被告主張之分割方案顯不可採。
    10.被告主張前開巷道部分由原告與被告甲○○二人平均取得
      ，亦非合法、合理。查，原告主張預留6公尺為私設通路
      部分（原告主張方案中之編號123-A5）乃全體共有人均有
      面臨之土地，本應由全體共有人共同負擔該巷道應有部分
      面積始屬公平（最高法院79年度台上字第1460號判決參照
      ），被告主張僅由共有人中二人負擔道路面積，自不可採
      。又被告主張其分割方案中編號123-B3由被告甲○○一人
      取得，原告不同意，蓋編號123-B3土地亦係規劃為巷道之
      用，如前所述，巷道乃公共設施占用之土地，應由全體共
      有人負擔該巷道面積方為符合適法、公平之原則。另被告
      主張編號122-A3、123-B8土地規劃成道路，此無異將原告
      所分得之土地分隔兩半，顯然不利於原告土地之利用，被
      告於先前主張之分割方案業已同意原告所主張之道路預留
      方式，現卻改變成道路貫穿原告分得之土地，實無足採。
    11.被告不同意原告分割方案乃因被告甲○○認其圍牆及屋簷
      棚架會受到影響，惟觀臺南縣麻豆地政事務所96年1月25
      日所繪製之地上物現況圖，被告甲○○之建物離現有道路
      尚有2公尺半，故原告所主張之6公尺道路由私設通路中心
      線為基準線向左右兩邊各畫3公尺寬度，並未影響被告甲○○之建物，原告主張之分割方案應較可採。另若巷道採
      3公尺寬度，且僅偏向東邊拓寬取地，該巷道將會衝煞到
      原告已保存登記建物之厝角，由於原告之建物已花費鉅資
      興建裝潢，就台灣人傳統習俗而言，「衝煞厝角」是極不
      吉利之事；然原告主張之6公尺巷道規劃方式，既未損及
      被告甲○○之建物主體，並符合法規規範，較被告3公尺
      巷道之主張，應較為可採。又若巷道採3公尺寬度，則1輛
      長30公尺、重3.5噸之小型快遞車要行駛出入都十分困難
      ，將來如發生火災意外，消防車必然無法順利駛入救火，
      此對所有共有人均非有利之情形，是本件自應將現有私設
      通路拓寬為6公尺方為妥適之分割方案。
    12.被告主張分割方案有關編號123-A5留作6公尺巷道部分須
      以被告甲○○建物外面之圍牆做為西邊之界線，原告不同
      意。經查，被告甲○○建物外面之圍牆凌亂破舊不堪，且
      該圍牆及圍牆旁之屋簷棚架未經任何保存登記，並無保護
      之必要，按一巷道為單向出口，長度超過40公尺者，應以
      巷道中心線為準，兩旁均等退讓，以合計達到6公尺寬度
      之邊界線做為建築線。臺灣省建築管理規則第5條第1項第
      1款及建築技術規則建築設計施工編第3條之1第1項定有明
      文（最高法院88年度台上字第1229號判決參照），本件編
      號123-A5巷道長度雖未達40公尺，但應準用前開巷道設置
      之方式，亦即以巷道中心線為準，兩旁均等退讓3公尺，
      以合計達到6公尺之寬度較適當，準此，原告之分割方案
      應較為可採。
    13.被告主張之分割方案編號123-A4部分，應亦係做為道路之
      用，依最高法院79年度台上字第1460號判決，有關公共設
      施占用之土地應由全體共有人共同負擔該巷道應有部分面
      積始屬公平，故被告主張此部分由被告甲○○單獨所有並
      不恰當，準此，原告之分割方案應亦較為可採。
    14.被告主張之分割方案有關各編號之面積與臺南縣麻豆地政
      事務所95年3月23日土地複丈成果圖所示複丈面積差異甚
      大，自應以臺南縣麻豆地政事務所95年3月23日土地複丈
      成果圖所示編號面積為準。
（四）並聲明：兩造共有坐落臺南縣麻豆鎮○○段122地號，地
      目建，面積949.74平方公尺，及同段123地號，地目建，
      面積3736.63平方公尺之土地，按附圖壹（即臺南縣麻豆
      地政事務所95年3月31日所測丈字第0950003254號函附土
      地複丈成果圖）所示方案分割之。
二、被告則以：
（一）被告不同意原告之分割方案，原告之分割方案將致分得原
      告分割方案上所示之編號122-A2、122-A3及123-B3之共有
      人對外聯絡困難，應非妥適。又系爭122地號土地應有部
      分22776分之400及系爭123地號土地應有部分11388分之20
      0，業由被告己○○設定抵押權，則於分割後，抵押權除
      經抵押權人同意外，抵押權將依原應有部分續存於分割後
      各宗土地上，此顯造成其他共有人之重大不利益，應由被
      告己○○先行處理之必要。
（二）系爭122、123地號土地為同一地號土地且相鄰，系爭土地
      上目前均有房屋且已分管使用，參酌兩造之使用現狀，被
      告甲○○建議分割如下：
    1.編號122-A6、123-B7劃分為道路，由全體共有人維持共有
      ，以利各分得土地對外通行。
    2.因系爭122、123地號土地之公告現值相差1倍，故各共有
      人均分得上開土地，以示公平。
    3.被告甲○○原分管使用之編號123-B3面積廣大，惟對外卻
      無直接通路，為發揮土地經濟效益，被告甲○○應分得編
      號123-B3，以達對外聯絡道路，便利土地使用。
    4.綜上，被告甲○○之分割方案顧及各共有人建物與土地之
      關係位置，各建物之完整性得以保持，且使各共有人分得
      之土地對外均有通路得以使用，確能發揮土地經濟效益，
      係屬合理兼顧各方利益之方案。
（三）今欲使分割問題單純化，被甲○○願將系爭123地號部分
      土地與被告丁○○、戊○○、己○○、癸○○○、子○○○、壬○○、辛○○等7人共有之編號122-A2土地交換（
      雙方已協商過）。被告甲○○主張編號122-A1歸原告所有
      ；編號122-A2歸被告丁○○、戊○○、己○○、癸○○○
      、子○○○、壬○○、辛○○等7人依持分比例維持共有
      ；編號122-A3歸被告庚○○○所有；編號122-A2、122-A4
      歸被告甲○○所有；編號123-B1歸原告所有；編號123-B2
      、123-B6歸被告甲○○所有；編號123-B3歸被告庚○○○
      所有；編號123-B4為一南北向6公尺寬之巷道，其基準線
      以被告甲○○屋前庭左大門柱東沿，與被告甲○○屋後所
      建之東西向磚造圍牆之最東處，兩點畫一直線為巷道之西
      側基準線，向東丈量6公尺之巷道，其所有權為原告及被
      告庚○○○依應有部分比例維持共有；編號123-B5歸被告
      丁○○、戊○○、己○○、癸○○○、子○○○、壬○○
      、辛○○等7人依應有部分比例維持共有。
（四）被告主張以「被告甲○○屋前庭左大門柱東沿，與被告甲○○屋後東西磚造圍牆之最東處，兩點畫一直線為巷道之
      西側基準線，向東丈量6公尺之巷道」亦曾經原告同意，
      原告否認並主張此方式對其不利云云，顯非屬實。又6公
      尺巷道係占用被告之使用現狀部分，自應以被告所主張之
      方式為優先考量，且被告之方案係最接近現狀、變動最少
      之方式，自係較佳。況6公尺巷道兩旁係被告所使用之土
      地，則系爭6公尺巷道係以原告主張之：「現在2.4公尺道
      路之中心往左、右各3公尺」，或依被告主張之方案，對
      原告而言均無不同，原告主張其所主張之方案對其有利云
      云，顯然不實，亦不足採。
（五）原告主張其所分得之土地係屬裡地，價值較低云云，顯非
      屬實，蓋系爭土地於原告與被告分家時，原告分得部分係
      包括今被告戊○○、庚○○○所使用之編號123-B3、123-
      B5部分，惟原告陸續於41年至43年間將上開部分土地出售
      並交付予被告庚○○○、丁○○、戊○○、己○○、癸○○○、子○○○、壬○○、辛○○等8人之被繼承人使用
      ，則原告已收受買賣價金受有利益在前，其稱其所分得之
      土地為裡地，價值較低云云，委無足採。
（六）當初係原告之父將編號123-A2、123-A3部分出售予被告庚○○○及被告丁○○、戊○○、己○○、癸○○○、子○○○、壬○○、辛○○等7人之父並交付占有使用，故原
      告辯稱其對外只有經編號123-A5之2.4公尺通路對其不利
      云云，完全係原告之父所出售土地並受有價金利益之個人
      行為所致，且目前之使用現狀既係經原告之父同意並交付
      之使用方式，原告繼承其父而為共有人，自受拘束，不得
      推諉予他人而主張不利被告之分割方式，原告既受有利益
      在先，自不容其嗣後任何變更，則原告之主張不僅於法不
      合且有違誠信，確無足採。
（七）系爭土地原係由原告之父與被告甲○○依應有部分各2分
      之1共有且各自分管使用，嗣於44年間原告之父將共有土
      地先後出售合計210坪土地予被告丁○○、戊○○、己○○、癸○○○、子○○○、壬○○、辛○○等7人之父王
      利兵，讓訴外人王利兵依雙方合意之土地位置及範圍興建
      房屋且分管使用迄今，惟僅第1次出售之150坪土地有辦理
      所有權移轉登記，第2次出售之60坪土地則未辦理所有權
      移轉登記。
（八）系爭土地地號原編定為122地號，嗣因使用分區部分變更
      為住宅區，其地號遂分為122地號（農業區）及123地號（
      住宅區），故被告丁○○、戊○○、己○○、癸○○○、
      子○○○、壬○○、辛○○對系爭土地皆有應有部分。然
      原告之父既將其分管之土地臨路邊之位置及範圍售予被告
      丁○○、戊○○、己○○、癸○○○、子○○○、壬○○
      、辛○○等7人之父王利兵興建房屋且經過50年之久，則
      系爭土地之分割當應依目前分管使用之現狀為基礎，亦即
      被告丁○○、戊○○、己○○、癸○○○、子○○○、壬○○、辛○○分得之土地位置及範圍應集中於其興建房屋
      坐落之位置及範圍，無需依各別地號分配，故若依土地應
      有部分換算所得土地坪數，倘與被告丁○○、戊○○、己○○、癸○○○、子○○○、壬○○、辛○○目前所有房
      屋使用範圍之土地有所差距，就其坪差共有人間應相互找
      補。
（九）同段140地號土地為原告與被告甲○○共有，原為既成道
      路，嗣因道路路寬從10公尺減縮為8公尺，遂變成畸零地
      ，被告丁○○、戊○○、己○○、癸○○○、子○○○、
      壬○○、辛○○等7人之父王利兵當初向原告之父承購之
      土地即臨路邊，故被告丁○○、戊○○、己○○、癸○○○、子○○○、壬○○、辛○○若分割結果致其將來房屋
      需重建而受制於畸零地而減損土地利用之經濟價值，則同
      段140地號土地共有人（即原告與被告甲○○）應同意移
      轉登記予被告丁○○、戊○○、己○○、癸○○○、子○○○、壬○○、辛○○，再互為坪差找補。
（十）系爭土地倘依分管使用現狀分割，且同地段140地號移轉
      登記予被告丁○○、戊○○、己○○、癸○○○、子○○○、壬○○、辛○○所有並為坪差找補，則被告丁○○、
      戊○○、己○○、癸○○○、子○○○、壬○○、辛○○
      為兼顧全體共有人利益，同意依與被告甲○○協商之分割
      方案為分割。又原告所提之分割方案之南北巷道，目前寬
      為3公尺，僅供原告使用，並已使用50年之久且無出入不
      便之處，亦無違反建築法規，宜保持現狀，以3公尺寬即
      足供原告出入，不須拓寬，以免拆及被告甲○○之圍牆，
      況亦無將其拓寬為6公尺而由全體共有人共有之理。且上
      開南北巷道，分割後，僅原告及被告庚○○○使用，應由
      其2人依應有部分比例保持共有；建123-A4部分宜由全體
      共有人保持共有，以利被告甲○○、丁○○、戊○○、己○○、癸○○○、子○○○、壬○○、辛○○出入。另若
      按原告之分割方案，將來若有共有人不同意原告單獨使用
      ，則對原告之通行權即造成妨礙，原告始再主張袋地通行
      權而對於共有人為補償，或再提共有物分割之訴，皆非正
      辦。另被告丁○○、戊○○、己○○、癸○○○、子○○○、壬○○、辛○○同意將所有之房屋南側約6公尺之地
      上物拆除，並將該部分土地移轉登記予被告甲○○，供其
      分得之土地出入之用，並就地上物拆除之補償與坪差互為
      找補，如此各共有人所分得之土地之出入道路即各自單獨
      所有。
（十一）原告主張風水云云，無足採信，且顯然不實。經查，被
        告主張之95年3月23日土地複丈成果圖所示分割方案與
        兩造原先同意之協議分割分案相同，即由現行道路最右
        邊往東再拓寬3公尺，且係通到編號123-A1空地，並不
        會衝到原告之厝角，且原告所有之房屋亦無花費鉅資裝
        潢。又原告主張其要重建達1000平方公尺以上之新屋而
        主張保留6公尺道路，則重建後舊屋已不復存在，自無
        所謂衝煞到厝角，故原告主張顯前後矛盾，委無足採。
（十二）若依原告主張之分割方案，由道路中線往西、東各拓寬
        2公尺為6公尺，則將造成編號123-A5道路西邊直接緊鄰
        被告甲○○、庚○○○所居住之房屋，則不論係從編號
        123-A5道路或從道139地號進出之車輛，若稍有不慎則
        可能直接衝撞被告甲○○、庚○○○房屋之大門，且被
        告甲○○、庚○○○之房屋每天都要面臨車輛往來噪音
        、震動，以及廢氣等直衝房屋之重大損害；且原有大門
        要被拆除，磚造圍牆及一樓建物都要被拆除，被告甲○○受害甚鉅，亦形成電線杆立在道路中央之奇怪現象，
        往來行車更加危險。被告所提之分割方案，係往東拓寬
        ，該部分土地係空地，分割方案執行至為容易，且被告
        戊○○、丁○○、己○○、癸○○○、子○○○、壬○○、辛○○等土地占有人亦同意往該處拓寬，故受影響
        最大之兩方都已同意，且原告前亦已同意，況不論何種
        方式原告之房屋都未受影響。且被告甲○○分得之編號
        123-A6面積較小，若依原告之分割方案，道路往西拓寬
        ，則被告甲○○所分得之編號123-A6面積將更小，土地
        使用上更形不利，對被告甲○○、庚○○○極不公平，
        原告訴請分割，讓其土地超過上千平方公尺，並通過他
        人土地而享有6公尺大道，卻不顧被告甲○○土地面積
        愈變愈小，極其可議。又原告業於95年1月10日言詞辯
        論程序自認：「目前兩造之爭執點係道路的開闢問題，
        而道路開闢受影響最大的是被告甲○○這一房，另庚○○○也會受到影響。」編號123-A5部分係穿越被告所分
        得之土地，且鄰接被告甲○○之房屋，未占用到原告所
        分得之編號123-A1部分，則本件自應以被告甲○○、庚○○○受影響程度最低之方式為分割，較為合理。
（十三）按建築技術規則第2章第1節第2條：「基地應與建築線
        相連接，其連接部分之最小長度應在二公尺以上。基地
        內私設通路之度不得小於左列標準：……四、基地內以
        私設通路為進出道路之建築物總樓地板面積合計在一、
        ○○○平方公尺以上者，通路寬度為六公尺」。經查：
      1.上開規定係謂「基地內私設通路」，本件編號123-A5之
        3公尺巷道並非原告所主張分得部分之「基地內」之通
        路，故本件並無上開規定之適用，原告為不實之主張，
        誠屬可議，被告亦否認其提出之建築師意見之真正。又
        上開規定僅係有關道路寬度之規定，並不涉及道路之位
        置，則原告主張依上開規定應以私設通路中心線往兩邊
        拓寬云云，顯欠依據，且違反原告先前所自呈之協議，
        亦有失誠信。況原告主張其基地總地板面積大於1000平
        方公尺云云，乃其自稱，蓋土地尚未分割完成，原告屆
        時可分得之部分尚未確定，何來原告所主張之可建築基
        地大於1000平方公尺，且亦無主管機關核准之證明，原
        告空言主張，委無足取。且基地開發並不限單筆地號，
        所謂建築線與基地之關係必須聲請建案時方得確定，原
        告目前並無聲請建案，其以將來不確定因素作為其主張
        之依據，與上開規定情形不同，要無足採。
      2.原告依上開規定主張本件應設6公尺道路，觀上開規定
        係「基地內私設通路之寬度不得小於左列標準：……」
        ，被告庚○○○所有之同段120地號土地亦同樣符合原
        告所主張之可建築面積超過1000平方公尺，準此，原告
        自應依被告所主張之96年1月25日（被告提出之書狀記
        載為96年2月27日）土地複丈成果圖所示之分割方案，
        將道路拓寬而直達同段120地號土地，方符上開規定之
        「基地內私設通路之寬度」。
      3.臺南縣政府96年9月17日府工管字第0960179102號函謂
        ：「依所提供資料有限，本府僅針對法規部分檢討如下
        ：若基地土地面積已達1373㎡，其容積興建可達1000㎡
        以上，基地內通路寬度應留設達6ｍ；且目前基地使用
        均有停車空間需求，單車道寬度至少為3.5ｍ，雙車道
        寬度至少為5.5ｍ；故至少留設6ｍ基地內通路較為適宜
        」。係指「基地內」通路應留設達6公尺，亦即若原告
        分割後之土地達1373平方公尺，其容積興建可達1000平
        方公尺以上，其後原告要申請興建房屋始適用此規定，
        而本件係原告於分割方案中，其分割所得之土地通往馬
        路之寬度究以若干為適當，故本案應不適用該函之解釋
        。
      4.臺南縣政府97年1月28日府工管字第0970012934號函說
        明三後段「若屬『台南縣建築管理自治條例』第4條所
        稱之『現有巷道』，則依該條例第5條第1項第1款規定
        ：『實施都市計畫之建築基地，面臨之巷道為單向出口
        長度在四十公尺以下，雙向出口長度在八十公尺以下，
        寬度不足四公尺者，以該巷道中心線為準，兩旁均等退
        讓，以合計達到四公尺寬度之邊界線作為建築線』」，
        而本件系爭巷道現為3公尺寬之現有巷道，依首揭臺南
        縣政府函覆意旨，拓寬至4公尺即已符合法規規定，且
        縱向東拓寬1公尺，亦不致造成原告所謂沖煞屋角之虞
        慮。況編號123E不在原告所分得之編號122-BCD及編號1
        23-BCD之基地內，所以不適用建築技術規則建築設計施
        工編第2章第2條第1項基地內之要件。又臺南縣政府係
        以土地總面積來評估，惟未論及土地現已有建築存在之
        現況，故應尚不足為憑。
（十四）並聲明：兩造共有系爭122、123地號土地按附圖貳（即
        臺南縣麻豆地政事務所97年8月8日檢附之複丈成果圖）
        所示之方案分割之。
三、兩造不爭執之事實：
（一）兩造共有坐落臺南縣麻豆鎮○○段122地號土地（下稱系
      爭122地號土地），地目建，面積949.74平方公尺，應有
      部分分別為：原告3796分之1258、被告甲○○2分之1、被
      告庚○○○4745分之300、被告癸○○○7592分之100、子
      ○○○7592分之100、壬○○7592分之100、辛○○7592分
      之100、被告丁○○22776分之400、戊○○22776分之400
      、己○○22776分之400；兩造共有坐落同段123地號土地
      （下稱系爭123地號土地），地目建，面積3736.63平方公
      尺，應有部分分別為：原告3796分之1258、被告甲○○2
      分之1、被告庚○○○持分47450分之3000、被告癸○○○
      3796分之50、子○○○3796分之50、壬○○3796分之50、
      辛○○3796分之50、被告丁○○11388分之200、戊○○11
      388分之200、己○○11388分之200。又系爭122地號土地
      為都市計劃區之農業區，系爭123地號土地為住宅區，系
      爭122、123地號土地依其使用目的並無不能分割之情形，
      兩造間亦無不分割之約定，兩造並同意合併分割。
（二）系爭122、123地號土地其上之現況圖詳如台南縣麻豆地政
      事務所96年11月14日所測丈字第096001053號函附之複丈
      成果圖所示，原告分割方案（即附圖壹）之編號123-A5部
      分係以原有巷道中線為基準向東西側延伸寬6米，被告分
      割方案（即附圖貳）之編號123-A5部分係以原有巷道中被
      告甲○○所有的圍牆為基準向東側延伸寬6米。
（三）兩造同意巷道部分由兩造按原告3796分之1258、被告甲○○2分之1、被告庚○○○持分47450分之3000、被告癸○○○3796分之50、子○○○3796分之50、壬○○3796分之
      50、辛○○3796分之50、被告丁○○11388分之200、戊○○11388分之200、己○○11388分之200之應有部分比例保
      持共有；訴訟費用亦按上開比例分擔。
四、得心證之理由：
（一）按共有人得隨時請求分割共有物，但因物之使用目的不能
      分割或契約定有不分割之期限者，不在此限；共有物之分
      割，依共有人協議之方法行之，分割之方法不能協議者，
      法院得因任何共有人之聲請，以原物分配於各共有人，民
      法第823條第1項、第824條第1項第1款分別定有明文。經
      查，系爭土地依其使用目的並無不能分割之情形，兩造間
      又無不分割之約定，則原告訴請裁判分割，於法並無不合
      ，應予准許。又原告主張就系爭122、123地號土地予以合
      併分割乙節，業經共有人全體即兩造同意，復斟酌系爭土
      地之共有人均相同，若予單獨分割，不僅造成土地細分，
      且共有人分得之地形亦無法完整，反之，若合併利用，則
      得促進土地之經濟利用，故尊重當事人意願將系爭122、1
      23地號土地予以合併分割。
（二）本件原告主張如附圖壹所示編號123-A4部分應規劃作為巷
      道，由兩造按應有部分比例保持共有，又如附圖壹編號12
      3-A5部分，應以私設通路中心線各往左右兩邊畫3公尺，
      共計6公尺寬度規劃成巷道，故應依附圖壹所示之方案予
      以分割云云，然為被告所不同意，被告均稱要按如附圖貳
      所示之方案為分割，並辯稱：附圖貳編號123-A4部分目前
      沒有作為巷道使用，上有一個被告丁○○等7人（即除被
      告甲○○、庚○○○以外之被告）共有的鴿舍，被告不同
      意與原告保持共有，被告希望分割出來，又附圖貳之編號
      123-A5部分要以原有巷道中被告甲○○所有的圍牆為基準
      向東側延伸寬6米等語，是本件兩造所爭執之處，厥為：
      系爭土地以何分割方法為適當？即究應採如附圖壹所示之
      方案將編號123-A4部分規劃為巷道並由兩造繼續維持共有
      關係，抑或應採如附圖貳所示之方案將土地分配於各共有
      人單獨所有？又編號123-A5部分究應採如附圖壹所示以原
      有巷道中線為基準向東西側延伸寬6米，抑或應採如附圖
      貳所示之方案以原有巷道中被告甲○○所有的圍牆為基準
      向東側延伸寬6米？就系爭土地之分割方法，本院審酌如
      下：
    1.次按分割共有物，以消滅共有關係為目的。法院裁判分割
      共有土地時，除因該土地內部分土地之使用目的不能分割
      （如為道路）或部分共有人仍願維持其共有關係，應就該
      部分土地不予分割或准該部分共有人成立新共有關係外，
      應將土地分配於各共有人單獨所有，最高法院69年台上字
      第1831號著有判例可稽。查原告的分割方案中編號123-A4
      部分目前並非道路，為兩造所不爭執，依其使用目的而言
      並無不能分割之情事，況依兩造所提之方案，兩造各自分
      得之土地均得對外通行，亦無增設巷道之必要，本件被告
      復均表示不願就上開編號123-A4部分成立新的共有關係，
      依上揭判例意旨，自不得依附圖壹所示之分割方案將編號
      123-A4部分分配由兩造另成立新共有關係，是以，原告仍
      主張如附圖壹所示編號123-A4部分應規劃作為巷道，由兩
      造按應有部分比例保持共有云云，洵不可採。
    2.再按裁判上定共有物之分割分法，法院有審酌共有物各種
      情形，顧及共有人全體利益而自由裁量之權，不受任何當
      事人主張之拘束，最高法院49年臺上字第2569號亦著有判
      例可稽。查系爭122、123地號土地其上之現況圖詳如台南
      縣麻豆地政事務所96年11月14日所測丈字第096001053號
      函附之複丈成果圖所示，並有本院95年3月23日勘驗測量
      筆錄在卷可稽，本院斟酌系爭土地目前建物林立，依兩造
      之分割方案雖均會影響到位於編號123-A3部分被告丁○○
      等7人所有的磚瓦四合院的東北角，然被告表示此部分其
      願意自行協調，故此部分應不致影響其等權益，惟兩造之
      方案有差異者，乃在於依原告之方案會造成被告甲○○之
      圍牆及鐵架有部分需予拆除，而被告之方案則無此問題（
      見本院97年8月14日言詞辯論筆錄），則應以被告之方案
      與兩造於系爭土地之使用現況較為相符，不影響兩造繼續
      使用之狀態；再依臺南縣政府函覆本件編號123-E部分為
      私設通路，並非「台南縣建築管理自治條例」第4條所稱
      之「現有巷道」，此有臺南縣政府97年5月19日府工管字
      第0970080771號函可稽，故亦無「台南縣建築管理自治條
      例」第5條所稱巷道寬度不足者，應以該巷道中心線為準
      ，兩旁均等退讓以達到足夠寬度之限制；至於原告另主張
      依被告之方案會造成其位於編號123-A1部分土地上之建物
      將面臨路衝之問題，依台灣人之習俗，是極不吉祥之事云
      云，惟查原告就此並未舉證證明其立論依據，況風水之事
      ，因屬民俗說法，而原告分割後取得之土地可興建樓地板
      面積既達1000平方公尺以上，如其仍存有該風水之疑慮，
      自可作適當建築規劃以解決其疑慮，否則若其主張可興建
      樓地板面積達1000平方公尺以上，因而將原有巷道強予拓
      寬為6公尺寬，然在拓寬路寬後又不作建築之規劃，亦有
      違公平，故其所稱尚難遽採。本院綜合上開各情，認附圖
      貳所示之分割方案符合土地分割之經濟效用及共有人全體
      之利益，係屬適當、公允之分割方法。從而，本院認以本
      判決附圖貳所示分割方案為當。
五、本件係因共有物分割之事件涉訟，並判准予分割，如由敗訴
    之被告負擔訴訟費用，顯失公平，爰依民事訴訟法第80條之
    1規定，命勝訴之原告亦負擔（即按其應有部分比例）之訴
    訟費用，併此敘明。
六、本件事證已臻明確，兩造其餘攻擊防禦及證據調查，均與本
    案之判斷不生影響，自勿庸一一審酌論列，併此敘明。
七、據上論結，本件原告之訴為有理由，爰依民事訴訟法第80條
    之1、第85條第2項，判決如主文。
中    華    民    國    97    年    8     月    28    日
                  民事第一庭    法  官  黃瑪玲
以上正本係照原本作成。
如對本判決上訴，須於判決送達後20日內向本院提出上訴狀。
中    華    民    國    97    年    8     月    28    日
                                書記官  陳著振


司法院資訊處製作；財團法人民間司法改革基金會備份。
